【裁判字號】    98,消債抗,55
【裁判日期】    981022
【裁判案由】    更生程序
【裁判全文】
臺灣嘉義地方法院民事裁定            98年度消債抗字第55號
抗  告  人
即  聲請人  甲○○
上列抗告人聲請消費者債務清理更生事件，對於民國98年7 月31
日本院97年度消債更字第271號裁定提起抗告，本院裁定如下：
    主  文
抗告駁回。
抗告程序費用新臺幣壹仟元由抗告人負擔。
    理  由
一、抗告人於原審聲請意旨略以：其有不能清償債務情事，前雖
    曾於民國95年間依金融主管機關協調成立之中華民國銀行公
    會會員辦理消費金融案件無擔保債務協商機制，與最大債權
    銀行中國信託商業銀行（下稱中國信託）成立協商。惟成立
    協商當時，聲請人因兼職直銷事業，95年度收入較高尚能履
    約，然96年度起因直銷市場萎縮收入遽減，聲請人無法繼續
    依約清償，且先前協商時聲請人僅與中國信託等20家銀行協
    商，縱聲請人以借貸維持清償每月60,126元之協商條件，若
    其他債權銀行加入求償，聲請人亦無剩餘資力可供清償。聲
    請人有不可歸責於己之事由致履行原協商內容顯有重大困難
    ，且其無擔保或無優先權之債務總額未逾1,200 萬元，復未
    經法院裁定開始清算程序或宣告破產，爰向本院聲請更生等
    語。
二、原裁定意旨略以：抗告人與最大債權銀行即中國信託成立協
    商後，自95年6 月起依約繳納至97年4 月毀諾，惟抗告人毀
    諾當時每月平均收入為87,566元，扣除協商每月繳納金額60
    ,126元及每月生活必要費用9,829 元後，尚餘17,611元，縱
    依抗告人所主張每月生活必要費用及扶養費24,578元全額認
    列，清償協商金額後仍可剩餘2,862 元。可見聲請人於毀諾
    當時顯無不能依約清償或履行協商內容顯有重大困難之情事
    ，甚為明確。故聲請人於有履行可能性時，本應誠實勤勉履
    行債務，竟捨此而不為，在與金融機構成立協商後，又恣意
    毀諾，率爾聲請依更生程序清理其債務，則衡諸上情，聲請
    人是否有藉由更生聲請，以達到脫免債務目的之意圖，並非
    無疑。此外，聲請人並未提出證據釋明有不可歸責於己之事
    由及致履行協商內容顯有重大困難，從而認抗告人聲請更生
    ，顯與消費者債務清理條例規定不符，駁回抗告人更生之聲
    請。
三、抗告意旨略以：查抗告人之配偶對地下錢莊負有700, 000元
    債務，抗告人不堪其擾亦為修補配偶之感情，不得已向友人
    黃淑芬及吳春各借款150,000 元，加上本身之資力，為配偶
    清償前揭地下錢莊債務，故抗告人每月除須繳納協商之清償
    金額60,126元外，尚須清償前開私人借貸每月20,000元，是
    抗告人每月清償金額應為80,126元，然抗告人每月收入僅87
    ,566元，扣除每月應償還金額已無法維持最低基本生活支出
    ，客觀上實有不可歸責於己之事由，爰提起抗告，請求廢棄
    原裁定等語。
四、按債務人與金融機構協商成立者，不得聲請更生或清算，但
    因不可歸責於己之事由，致履行顯有重大困難者，不在此限
    ；本條例施行前，債務人依金融主管機關協調成立之中華民
    國銀行公會會員辦理消費金融案件無擔保債務協商機制與金
    融機構成立之協商，準用前項之規定，消債條例第151條第5
    項、第6 項分別定有明文。又聲請更生或清算不合程式或不
    備其他要件者，法院應以裁定駁回之，但其情形可以補正者
    ，法院應定期間先命補正，消債條例第8 條亦規定甚明。而
    衡諸債之關係，係以當事人間之信賴關係為基礎，為社會經
    濟組織之重要支柱，故當事人以法律行為追求自己之利益之
    際，亦應顧及對方之利益，並考量債權債務在社會上之作用
    ，本於誠實及信用之原則，行使債權及履行債務。是對於已
    陷入經濟上困境之消費者，若任其於惡性循環之債務窘境中
    自生自滅，將衍生嚴重之社會問題，難以維持安定之社會經
    濟秩序，故為兼顧債權人、債務人雙方之利益，對陷於經濟
    上困境之消費者，乃允其於消費者債務清理條例施行後，得
    選擇以重建型之更生程序或清算型之清算程序清理其債務，
    藉以妥適調整債務人與債權人及其他利害關係人間之權利義
    務關係，保障債權人獲得公平受償，並謀求消費者經濟生活
    之重建復甦機會。惟對於已與金融機構協商成立，或於本條
    例施行前，已依金融主管機關協調成立之中華民國銀行公會
    會員辦理消費金融案件無擔保債務協商機制與金融機構成立
    協商之債務人，若非因不可歸責於己之事由，致履行顯有重
    大困難，僅係為圖謀減免債務，而不為債務之履行，自有違
    債權契約為誠信契約之本旨，故依消債條例第151 條第6項
    準用同條第5 項前段之規定，不得聲請更生或清算，始能避
    免肇致道德危險。經查：
  (一)抗告人前於消債條例施行前，依債務協商機制與中國信託等
    金融機構成立協商，當時無擔保債務總額為6,012,508 元，
    雙方約定抗告人自95年6 月起，分100 期，利率0 ％，每月
    應償還款項60,126元，抗告人自協商成立後繳納至97年4 月
    後毀諾等情，此有抗告人提出之債權人清冊、中國信託97年
    11月4 日陳報狀及檢附之協議書、無擔保還款計畫書在卷可
    憑，應堪認定。
  (二)抗告人主張自92年起至97年8 月止從事雙鶴直銷事業，聲請
    時已於高雄市立高級工業職業學校退休，加計其退休教師退
    休金、優惠存款利息所得、利息所得、股利收入及雙鶴事業
    直銷收入等，其於聲請前2 年所得為2,813,743 元【54,815
    ×24+ （263,016+36）+210+57,694+593,829+（17+102,760
    +43,836 ）+109+436,676＝2,813,743 元】，扣除96、97年
    度繳稅額74,229元、43,668元，每月平均收入為112,327 元
    【（2,813,743-74,229-43,668 ）÷24＝112,326.9 ，元以
    下四捨五入），有抗告人96年度綜合所得稅各類所得資料清
    單、96、97年度稅務電子閘門財產所得調件明細表、97年9
    月30日、98年5 月25日陳報狀、第一銀行帳號00000000000
    活期儲蓄存款存摺內頁影本、台灣郵政股份有限公司帳號00
    000000000000郵政存簿儲金簿內頁影本、97年度各類所得扣
    繳暨免扣繳憑單在卷可稽，是抗告人於聲請前2 年之平均每
    月收入應為112,327 元。
  (三)按消債條例之立法意旨，乃在於幫助陷於經濟上困境之債務
    人，得藉由更生或清算程序，走出經濟困境，避免走向絕路
    ，實現憲法所保障之生命權，其並非在幫助債務人保持其舊
    有之生活水平，因此在考量所謂之「生活必要性支出」，自
    以維持一般人最低生活水平所需為準，而在扶養費支出之考
    量，亦應以實際上確有受扶養必要之支出為準，其與法定扶
    養義務自當加以區別，合先敘明。爰就聲請人主張每月必要
    支出部分，茲說明如下。經查：
 1. 抗告人主張每月生活必要支出為24,578元，包含所得稅繳納
    金額529元、水費116元、電費227元、房租7,500元、婆婆賴
    廖梅珍扶養費2,000 元及基本生活費7,000 元、次子陳泓聿
    扶養費2,500 元、學雜費2,275 元、抗告人個人基本生活費
    7,000 元、通信費583 元、交通費640 元、健保費1,208 元
    等語。惟抗告人主張每月支出其婆婆賴廖梅珍扶養費2,000
    元、次子陳泓聿扶養費2,500 元、學雜費2,275 元乙節，業
    經原審以抗告人對其婆婆無法定扶養義務，其子於聲請時已
    成年，無支出前揭扶養費等之必要，予以剔除，抗告人對此
    並未爭執，故不予列計。另每月生活費用部分，抗告人未據
    提出全部基本生活開銷單據，原審衡以維持一般人最低生活
    水平之需求及抗告人撙節開支之必要，並參酌內政部96年9
    月6 日台內社字第0960139439號公告之97年度臺灣省低收入
    戶最低生活費每人每月9,829 元（以每年家庭收入調查，計
    算出平均每人每月消費支出之60％作為最低生活費），認抗
    告人無詳細單據可供佐證之情形下，每月最低生活必要支出
    應以9,829 元計算始屬合理，抗告人對此亦未爭執，是應認
    列抗告人每月生活必要費用9,829 元。
  2.另抗告人主張為替其配偶清償地下錢莊700,000 元債務，向
    民間債權人黃淑芬、吳春借款各1,500,000 元，每月尚須償
    還該借貸20,000元等語。惟抗告人不僅未能提出相關借貸證
    據，亦未提出每月給付或清償之證明，其空言主張另負擔此
    筆債務，已非可採，況且，抗告人所稱其配偶積欠地下錢莊
    700,000 元乙節，縱使屬實，該筆款項係其配偶積欠之債務
    ，自應由其配偶加以償還，以抗告人目前經濟窘困，負有鉅
    額債務無法清償之情形，何以有能力再舉債代其配偶清償債
    務？倘任由抗告人恣意舉債代為清償他人債務，以此不當增
    加負債而任意毀諾，如此豈非置其他金融機構無擔保債權人
    之權益於不顧而損害該等債權人利益，故抗告人主張其代配
    偶清償債務而須按月額外清償20,000元借貸云云，自無足取
    ，應予剔除。
  3.綜此，應認抗告人每月必要支出金額為9,829元。
五、綜上所述，抗告人平均每月之收入為112,327 元，扣除每月
    必要支出9,829 元，每月尚餘102,498 元，足以支付抗告人
    每月協商還款金額60,126元，並無不能清償債務之情事，是
    抗告人於97年4 月間毀諾，已屬無據，抗告人復未能提出其
    他因不可歸責於己之事由，致履行上開協議內容顯有重大困
    難之證據，從而，抗告人主張其有不可歸責於己之事由，致
    履行協商內容顯有重大困難云云，即非可採，抗告人聲請更
    生，應屬聲請更生之要件不備，且上開欠缺又屬無從補正，
    依前揭條文之意旨，自應駁回其更生之聲請。原裁定駁回聲
    請人之聲請，於法並無違誤。抗告意旨指摘原裁定不當，求
    予廢棄改判，為無理由，應予駁回。
六、據上論結，本件抗告為無理由，依消費者債務清理條例第15
    條，民事訴訟法第495 條之1 第1 項、第449 條第1 項、第
    95條、第78條，裁定如主文。
中    華    民    國    98    年    10    月    22    日
                 民事第二庭    審判長法  官  曾文欣
                                     法  官  陳思睿
                                     法  官  林中如
以上正本係照原本作成。
本裁定不得再抗告。
中    華    民    國    98    年    10    月    22    日
                                     書記官  黃意雯


司法院資訊處製作；財團法人民間司法改革基金會備份。
